最高法院民事判決                              八十八年度台上字第一四○一號
      上  訴  人  兜兜投資股份有限公司
      法定代理人  謝文郁
      訴訟代理人  洪維煌律師
      被 上訴 人  乙○○
                  甲○○
右當事人間請求確認抵押權不存在等事件，上訴人對於中華民國八十七年五月二十七
日台灣高等法院第二審更審判決（八十六年度重上更(二)字第一五六號），提起上訴，
本院判決如左：
    主  文
原判決廢棄，發回台灣高等法院。
    理  由
本件原審維持第一審所為上訴人敗訴之判決，駁回上訴人之上訴，無非以：上訴人請
求確認被上訴人間系爭抵押權不存在，係主張被上訴人乙○○為伊僱用之會計人員，
自民國七十九年起陸續冒領侵占伊公司公款新台幣（下同）二千一百三十六萬一千二
百三十一元，因恐事發遭追償，乃於八十二年五月十四日與被上訴人甲○○通謀虛偽
意思表示，將其所有坐落台北市○○區○○段一小段四三六號土地應有部分及地上建
號二九八九號門牌台北市○○路一六之三號七樓房屋（下稱系爭房地），為被上訴人
甲○○虛偽設定最高限額九百二十萬元之抵押權登記，依法應屬無效云云。惟按確認
之訴，非原告有即受確認判決之法律上利益者，不得提起。民事訴訟法第二百四十七
條定有明文；而所謂即受確認判決之法律上利益，係指因法律關係之存否不明確，致
原告在私法上之地位有受侵害之危險，而此項危險得以對於被告之確認判決除去之而
言，故確認法律關係成立或不成立之訴，如不具備前開要件，即難謂有受確認判決之
法律上利益（最高法院四十二年度台上字第一○三一號判例參照）。本件上訴人主張
，被上訴人間就系爭房地之抵押權係基於通謀虛偽意思表示所設定，請求確認系爭房
地之抵押權不存在。然查，系爭房地業於更審前之言詞辯論終結前，經法院拍賣終結
，系爭抵押權亦經地政機關於八十三年五月四日塗銷，有系爭房地之登記簿謄本附在
原法院重上字第一九四號卷可稽。姑不論上訴人主張系爭抵押權係基於被上訴人間通
謀虛偽意思表示所設定，是否可採，因上訴人主張之系爭抵押權已不復存在，則上訴
人訴請塗銷（似為確認不存在之誤），顯欠缺權利保護要件等詞。為其判斷之基礎。
按過去不成立之法律關係，經延至目前仍繼續不存在時，即不失為現在之法律關係。
如對於該法律關係存在與否，有即受確認判決之法律上利益者，自非不得就該現在繼
續不存在之法律關係提起確認之訴。查系爭房地業已經法院拍賣終結，系爭抵押權亦
經地政機關塗銷，然若被上訴人間該抵押權之設定係通謀虛偽意思表示所為，依法自
屬無效，則被上訴人甲○○即不得就該無效抵押權之債權額受分配，上訴人對於被上
訴人乙○○之債權即有受償之機會，難謂其無受確認判決之法律上利益。原審並未明
確調查審認，遽為上訴人不利之判決，自欠允洽。上訴論旨，指摘原判決違背法令，
求予廢棄，非無理由。
據上論結，本件上訴為有理由，依民事訴訟法第四百七十七條第一項、第四百七十八
條第一項，判決如主文。
中      華      民      國    八十八    年      六      月    二十五    日
                              最高法院民事第三庭
                                  審判長法官  范  秉  閣
                                        法官  朱  建  男
                                        法官  曾  煌  圳
                                        法官  許  澍  林
                                        法官  鄭  玉  山
      右正本證明與原本無異
                                              書  記  官
中      華      民      國    八十八    年      七      月     十二     日
                                                                        Ｑ
